【裁判字號】    98,易,867
【裁判日期】    990222
【裁判案由】    侵占
【裁判全文】
臺灣板橋地方法院刑事判決               98年度易字第867號
公  訴  人  臺灣士林地方法院檢察署檢察官
被      告  甲○○
選任辯護人  謝宗翰律師
上列被告因侵占案件，經檢察官提起公訴（臺灣士林地方法院檢
察署97年度偵字第3240號），嗣經臺灣士林地方法院以98年度審
易字第302號判決管轄錯誤並移送本院，本院判決如下：
    主  文
甲○○無罪。
    理  由
一、公訴意旨略以：被告甲○○（即Lee Chung Pin ）係英屬開
    曼群島匯豐電訊股份有限公司（即WHEREVER.net Holding
    Corporation ，下稱開曼匯豐公司）民國88年10月25日起迄
    90年5 月19日止之董事兼總經理，受開曼匯豐公司暨全體股
    東之委託，為該公司處理事務之人。被告與該公司前任財務
    長丙○○．班舒基（即Fernando Bensuaski，下稱丙○○，
    所涉背信罪嫌等部分業經臺灣士林地方法院檢察署檢察官以
    93年度偵字第189 號提起公訴，現由臺灣士林地方法院通緝
    中）共同基於意圖為自己不法所有之概括犯意聯絡，明知開
    曼匯豐公司業於90年10月22日召開臨時股東會、董事會，改
    選乙○○為開曼匯豐公司之新任董事長，竟利用乙○○尚未
    辦理銀行帳戶之法定代理人變更之手續之際，未經開曼匯豐
    公司之同意，於90年10月25日，在美國國泰銀行（CATHAY
    BANK）之匯款申請書（APPLICATION FOR CABLE REMITTANCE
    ）上簽名，自開曼匯豐公司在美國國泰銀行所開設之帳號第
    00-000-000號及第00-000-000號帳戶內，連續提領美金4,50
    0 元及14,500元，並將該2 筆款項匯入被告設在香港上海匯
    豐銀行（Hongkong Shanghai Banking Corp. ）所開設之帳
    號第000000000000號帳戶內，予以侵占入己。案經開曼匯豐
    公司提出告訴，因認被告涉犯刑法第336 條第2 項之業務侵
    占罪嫌云云。
二、按犯罪事實應依證據認定之，無證據不得認定犯罪事實，又
    不能證明被告犯罪者，應諭知無罪之判決，刑事訴訟法第15
    4 條第2 項、第301 條第1 項分別定有明文。又檢察官就被
    告犯罪事實，應負舉證責任，並指出證明之方法，刑事訴訟
    法第161 條第1 項定有明文。因此，檢察官對於起訴之犯罪
    事實，應負提出證據及說服之實質舉證責任。倘其所提出之
    證據，不足為被告有罪之積極證明，或其闡明之證明方法，
    無從說服法官以形成被告有罪之心證，基於無罪推定之原則
    ，自應為被告無罪判決之諭知（參考最高法院92年台上字第
    128 號判決）。
三、公訴人認被告涉犯前揭業務侵占罪嫌，係以：(一)證人即告訴
    人代表人乙○○之證詞，(二)開曼匯豐公司之90年10月22日臨
    時股東會會議紀錄影本1 份，(三)開曼匯豐公司於90年10月22
    日之90年度第1 次董事會會議紀錄影本1 份，(四)美國國泰銀
    行之匯款申請書影本2 份，為其論斷依據。
四、程序方面（關於證據能力之意見）：
  (一)、按被告以外之人，在審判外將其親身知覺、體驗之事實，
      以言詞或書面陳述，屬「狹義傳聞證據」，除法律有規定
      者外，不得作為證據，為刑事訴訟法第159 條第1 項所明
      定。又在審判外聽聞自親身知覺、體驗之人所為陳述之「
      傳聞證人」，於審判中到庭以言詞或書面轉述之「傳聞證
      言」或「傳聞書面」，亦屬傳聞證據。此等「傳聞證言」
      或「傳聞書面」，因親身知覺、體驗之原陳述者，未親自
      到庭依人證調查程序陳述並接受當事人之詰問，無從確保
      當事人之反對詰問權，且有悖直接審理及言詞審理主義，
      影響程序正義之實現，故原則上，其證據能力亦應予以排
      除。
  (二)、本件被告於本院審理時所提出之證人Sarah Wang於90年10
      月21日寄予丙○○之電子郵件（即被證3 ）及證人丙○○
      於90年10月21日寄予被告之電子郵件（即被證4 ），係被
      告以外之人在審判外之陳述，且檢察官於本院審理時否認
      其證據能力（見本院99年2 月3 日審判筆錄第7 頁），復
      無具有可信之特別情況，均無證據能力。
五、實體方面：
  (一)、訊據被告固供承：伊自88年10月25日起迄90年5 月19日止
      擔任開曼匯豐公司之董事兼總經理，當時該公司之財務長
      係丙○○，開曼匯豐公司於90年10月22日形式上召開臨時
      股東會、董事會，改選乙○○為開曼匯豐公司之新任董事
      長，其曾於90年10月初在美國國泰銀行之匯款申請書上簽
      名並交付丙○○，嗣開曼匯豐公司自該公司設在美國國泰
      銀行之帳號第00-000-000號及第00-000-000號帳戶內，轉
      帳美金4,500 元及14,500元，匯入其設在香港上海匯豐銀
      行所開設之帳號第000000000000號帳戶內等情不諱，惟堅
      決否認有公訴人所指業務侵占之犯行，並辯稱：開曼匯豐
      公司積欠伊自90年7 月起之薪資每月美金20,833元，且未
      返還伊為開曼匯豐公司代墊之美國辦公室租金、員工宿舍
      租金及倉庫租金、雜費約美金5 萬元，伊因此於90年10月
      上旬，在美國簽署上開匯款申請書2 紙並交予丙○○，丙○○於90年10月25日以前即委由開曼匯豐公司之財務部人
      員Sarah Wang在香港傳真予美國國泰銀行，是本件之行為
      地及結果地係在美國及香港，依刑法第5 、6 、7 條及香
      港澳門關係條例第2 條、第43條之規定，應為無罪之判決
      ；又伊為開曼匯豐公司墊付之上開款項及開曼匯豐公司積
      欠伊之薪資數額，遠高於伊申請匯款取得之上開2 筆匯款
      總額即美金19,000元，伊並無不法所有之意圖；丙○○自
      89年初起擔任開曼匯豐公司之財務長，於90年初升任營運
      長，嗣再升任執行長，而伊自90年5 月19日起至92、93年
      間係擔任開曼匯豐公司之董事兼資深顧問，伊任職開曼匯
      豐公司期間，如需向公司申請撥付款項，應由伊之最後主
      管即丙○○批核，丙○○於90年10月間既擔任開曼匯豐公
      司執行長及財務長，依該公司規定有核准付款之權限，上
      開臨時股東會及董事會並無解任丙○○之執行長及財物長
      職務之決議，且無任何解任之通知，自難謂丙○○核准支
      付伊之代墊款及薪資報酬有何違法之處等語。
  (二)、經查：
    1.本件檢察官起訴書之犯罪事實欄係記載：被告「於90年10
      月25日，在美國國泰銀行之匯款申請書上簽名，自開曼匯
      豐公司在美國國泰銀行所開設之帳號第00-000-000號及第
      00-000-000號帳戶內，連續提領美金4,500 元及14,500元
      ，並將該等款項匯入被告設在香港上海匯豐銀行所開設之
      帳號第000000000000號帳戶內」，僅認定結果地係香港（
      即上開款項匯入之銀行帳戶所在地），並未明確認定被告
      於匯款申請書上簽名或傳真、交付該匯款申請書予美國國
      泰銀行之行為地。公訴檢察官雖於本院審理時主張：上開
      匯款申請書2 紙所記載之匯款日期均為90年10月25日，聯
      絡電話均為000-000-000-000 ，該電話係台北之電話，且
      根據入出境紀錄，被告與丙○○於90年10月25日均在我國
      境內，顯見被告與丙○○簽署上開匯款單之時間應係90年
      10月25日，地點應在開曼匯豐公司之台北辦公室云云（見
      本院卷所附98年10月27日臺灣板橋地方法院檢察署檢察官
      補充理由書）。惟被告堅詞否認與丙○○有犯意之聯絡，
      並辯稱：伊係於90年10月上旬，在美國簽署上開匯款申請
      書2 紙並交予丙○○，丙○○於90年10月25日以前即委由
      開曼匯豐公司之財務部人員Sarah Wang在香港傳真予美國
      國泰銀行等語。查證人乙○○於本院審理時具結證稱：「
      我沒有辦法在今日證明被告是親自至美國還是自台灣傳真
      至美國匯款」（見本院98年9 月17日審判筆錄第5 頁），
      而證人丁○○即前開曼匯豐公司之全球網路管理中心副總
      經理於本院審理時具結證稱：開曼匯豐公司之財務部總部
      設於香港，伊於90年任職期間，在洛杉磯公司辦公處所見
      過丙○○，亦見過被告，丙○○與被告在美國洛杉磯的辦
      公室在同一邊等語（見本院98年10月7 日審判筆錄第9 、
      15、16頁），且根據本院審卷所附被告與丙○○之入出境
      紀錄，被告於90年9 月15日出境迄同年10月16日入境，而
      丙○○則於90年10月3 日出境迄同年月7 日入境，又於同
      年月11日出境迄同年月17日入境，析言之，被告與丙○○
      於90年10月3 日至同年月7 日、同年月11日至17日均在我
      國境外。從而，被告辯稱：伊係於90年10月上旬，在美國
      簽署上開匯款申請書2 紙並交予丙○○，丙○○於90年10
      月25日以前即委由開曼匯豐公司之財務部人員在香港傳真
      予美國國泰銀行乙節，實非無可能。又偵卷所附匯款申請
      書影本2 紙之日期（Date）欄均記載「October25,2001」
      ，寄件人（SENDER）欄之名稱、地址及電話均記載「Wher
      ever.net Holding Corp.」、「8F  L-3,  Sec. 3, 248
      Nanking Rd,Taipei,Taiwan」、「000-000-000-000 」，
      惟匯款申請書所記載之日期充其量僅能證明為「傳真日期
      」，不能逕認定為被告實際在上開匯款申請書上簽名之日
      期，而匯款申請書上所記載之寄件人名稱、地址及電話係
      用以表示申請匯款人之身分而已，並非表明實際傳真上開
      匯款申請書之地址及所使用之電話號碼。又被告在上開匯
      款申請書上簽名後向丙○○申請撥款，該款項係匯入被告
      在香港匯豐銀行之帳戶內，無積極證據證明丙○○就上開
      匯款金額亦朋分得利，亦無積極證據證明丙○○與被告間
      有犯意之聯絡或行為之分擔，不能因丙○○基於開曼匯豐
      公司財務長之身分核准被告申請匯款，即以推測或擬制之
      方法認定丙○○與被告間係屬共同正犯關係。又告訴人於
      91年11月10日提出之刑事告訴狀所附丙○○於90年11月28
      日寄予建業律師聯合事務所林國彬（Kuo-Bin Lin)律師之
      信函中亦明確表達不承認上開90年10月22日之臨時股東會
      及董事會，顯見丙○○認為其仍具有董事及財務長之資格
      ，其係基於財務長之職權批准上開匯款申請書。換言之，
      縱認丙○○於批准上開匯款申請書時，有怠忽職守之情形
      ，亦難因此認定丙○○與被告間有犯意之聯絡或行為之分
      擔。如上開匯款申請書係丙○○本人或其指示開曼匯豐公
      司不知情之員工於90年10月25日在台灣地區傳真至美國國
      泰銀行，惟被告主張其係於90年10月初，在美國地區將上
      開匯款申請書交予丙○○乙節，既非不可採信，而公訴人
      未能提出積極證據足資證明被告與丙○○間有犯意之聯絡
      及行為之分擔，亦不能證明被告係於我國境內將上開匯款
      申請書傳真至美國國泰銀行，根據「罪證有疑，利歸被告
      」之法則，本件僅能認定被告係於90年10月初，在美國地
      區將上開匯款申請書交付丙○○，由丙○○自行決定在該
      申請書上簽名核准匯款，即本件被告之行為地及結果地係
      在美國及香港。按刑法第7 條前段規定：「本法於中華民
      國人民在中華民國領域外犯前二條以外之罪，而其最輕本
      刑為三年以上有期徒刑者適用之。」依其反面解釋，我國
      人民在我國領域外犯同法第5 、6 條以外之罪，而其最輕
      本刑非為3 年以上有期徒刑者，則屬不罰。次按香港澳門
      關係條例第2 條第1 項、第43條第1 項分別規定：「本條
      例所稱香港，指原由英國治理之香港島、九龍半島、新界
      及其附屬部分」、「在香港或澳門或在其船艦、航空器內
      ，犯下列之罪者，適用刑法之規定：一刑法第五條各款所
      列之罪。二台灣地區公務員犯刑法第六條各款所列之罪者
      。三台灣地區人民或對於台灣地區人民，犯前二款以外之
      罪，而其最輕本刑為三年以上有期徒刑者。但依香港或澳
      門之法律不罰者，不在此限。」本件檢察官不能證明被告
      之行為地或結果地在臺灣地區，則縱認被告在美國及香港
      涉犯刑法第336 條第1 項之業務侵占罪嫌，所犯既非刑法
      第5 條、第6 條之罪，亦非刑法第7條 所稱最輕本刑為3
      年以上有期徒刑之罪，核與香港澳門關係條例第43條第1
      項規定不合，其行為不罰，自應諭知被告無罪之判決。
  (二)、公訴人提出之開曼匯豐公司90年10月22日臨時股東會會議
      紀錄及90年度第1 次董事會會議紀錄影本各1 份，主張開
      曼匯豐公司之原所有董事已於當日全部解任，重新改選乙○○、亞洲創投股份有限公司、郭衍君、許麗玉及施光洲
      等5 人為新任董事。惟被告爭執該次臨時股東會未依法通
      知持有該分司發行之存託憑證（ADR ）持有人參加，其召
      集程序不合法，決議無效。姑不論上揭臨時股東會及董事
      會之召集程序是否合法，即該次臨時股東會及董事會亦無
      解任丙○○所擔任之執行長及財務長之職務，自難謂丙○○無權核准上開匯款申請書2 紙以支付被告之代墊款及薪
      資報酬。又證人乙○○雖於本院審理時具結證稱：被告前
      以存證信函通知其自90年5 月19日起辭去開曼匯豐公司之
      執行長之職務，惟仍保有董事之身分；公司有無積欠被告
      薪資及款項，伊不知道；被告有無被聘為資深顧問，伊不
      清楚等語（見本院98年9 月17日審判筆錄第4 至6 頁），
      然證人乙○○於91年10月15日檢察官偵查中陳稱：「李鵬
      遠在90年5 月22日自行辭職，甲○○在5 月11日左右被李
      鵬遠免職。但甲○○仍擔任高級顧問，仍繼續支薪。」、
      「甲○○被免職後仍任高級顧問，實際仍負責公司業務。
      」（見臺灣臺北地方法院檢察署91年度偵字第7146號偵卷
      ），可見證人乙○○之證詞前後矛盾，尚難憑信。又被告
      所提出且為檢察官不爭執其真正之開曼匯豐公司90年5 月
      19日董事會議紀錄（即被證5 ，附於本院卷），明確記載
      被告雖辭去開曼匯豐公司之執行長，但同意繼續擔任該公
      司之董事及資深顧問，薪資酬勞維持不變。又被告於89年
      6 月5 日與開曼匯豐公司前董事長李鵬遠所簽訂之聘僱合
      約書中，已約定被告之年薪為美金25萬元，此有該聘僱合
      約書影本1 份在卷可考。是被告辯稱：開曼匯豐公司積欠
      其薪資乙節，尚非無據。又證人丁○○於本院審理時具結
      證稱：伊於90年時，在開曼匯豐公司擔任全球網路管理中
      心之副總經理，工作地點在美國洛杉磯，該處設有電腦機
      房、辦公室及員工宿舍，均係向他人租用，員工宿舍約有
      2 、3 棟，每棟租金大約1500元至1600元美金。伊於90年
      7 月左右離職，伊離職之前幾個月，開曼匯豐公司即未按
      月支付上開辦公室、機房及員工宿舍之租金，因為伊離職
      後，仍接到之前的同事打電話表示因為其係房屋租約的連
      保人，房東向其催繳房租，伊因此打電話請被告去處理，
      當時被告在美國，時間應該是在90年8 、9 月間，被告表
      示他會處理。後來有一次伊在網路上碰到上開同事，伊有
      問他狀況如何，他說被告應該有去處裡，因為他沒有再接
      到房東的催繳。伊知道被告好像有處理美國後續辦公室的
      解散事宜等語（見本院98年10月7 日審判筆錄第4 至11頁
      ），亦足徵被告辯稱：伊曾為開曼匯豐公司代墊租金等款
      項乙節，亦非虛構。再者，丙○○於94年4 月13日檢察官
      偵查中亦供稱：伊自89年3 月起至90年11月止擔任開曼匯
      豐公司財務長，自90年4 月起為公司之執行長；開曼匯豐
      公司多數董事於90年4 月間辭職，只剩下伊與另3 人，後
      來公司決定關閉，由伊與被告處理公司後續事務，自90年
      6 月起至8 月止很多員工離職，必需支付員工薪資及資遺
      費，匯款申請書是公司要支付被告的薪水等語（見臺灣士
      林地方法院檢察署93年度偵字第18 9號偵卷），益徵被告
      上開所辯，尚堪採信。末按業務侵占罪係即成犯，以意圖
      為自己或第三人不法之所有，而擅自處分自己持有之他人
      所有物，即變更持有之意為不法所有之意，為其構成要件
      。本件被告曾代開曼匯豐公司墊付租金等款項及開曼匯豐
      公司積欠被告薪資，其向主管丙○○提出上開匯款申請書
      請求撥付系爭款項，經丙○○核准簽名後傳真予美國國泰
      銀行匯款予被告，被告主觀上難認有不法所有之意圖，自
      與刑法業務侵占罪之構成要件不相符。
六、綜上所述，被告前開所辯，尚非無據；公訴人提出之上開證
    據不能證明被告與丙○○間有犯意之聯絡及行為之分擔，亦
    不能證明被告之行為地及結果地在臺灣地區，縱認被告在美
    國及香港涉犯刑法第336 條第1 項之業務侵占罪嫌，依香港
    澳門關係條例第43條第1 項規定，其行為不罰；又被告主觀
    上難認有何不法所有之意圖，其行為亦與刑法業務侵占罪之
    構成要件不符。揆諸首揭說明，本件不能證明被告犯罪，自
    應諭知被告無罪之判決。
據上論斷，應依刑事訴訟法第301條第1 項，判決如主文。
本案經檢察官黃嘉妮到庭執行職務。
中    華    民    國    99    年    2     月    22    日
                    刑事第四庭  審判長法  官   樊季康
                                      法  官   徐子涵
                                      法  官   劉元斐
上列正本證明與原本無異。
如不服本判決，應於判決送達後10日內敘明上訴理由，向本院提
出上訴狀 (應附繕本) ，上訴於臺灣高等法院。其未敘述上訴理
由者，應於上訴期間屆滿後20日內向本院補提理由書「切勿逕送
上級法院」。
                                      書記官   陳秀慧
中    華    民    國    99    年    2     月    26    日

司法院資訊處製作；財團法人民間司法改革基金會備份。
